ACORDAO-COMPLETO-2536072

ACÓRDÃO 7687/2022 ATA 38/2022 - PRIMEIRA CÂMARA

VISTOS, relatados e discutidos estes autos de admissão de pessoal efetuada pela Caixa Econômica Federal,
ACORDAM os Ministros do Tribunal de Contas da União, reunidos em sessão da Primeira Câmara, diante das razões expostas pelo Relator, com fundamento no art. 71, inciso III, da Constituição Federal e nos arts. 1º, inciso V, 39, inciso I, e 41 da Lei 8.443/1992, em:
9.1. considerar ilegal e negar registro ao ato de admissão da sra. Ilka Alves Benjoíno;
9.2. determinar à Caixa Econômica Federal que:
9.2.1. dê ciência desta deliberação à interessada no prazo de quinze dias e que faça juntar o comprovante de notificação a estes autos nos quinze dias subsequentes;
9.2.2. informe, no prazo de trinta dias, o andamento de eventual processo judicial relativo à admissão da interessada na Justiça Federal, haja vista os termos da decisão proferida pela Terceira Turma do Tribunal Regional do Trabalho da 10ª Região, proferida em 20/5/2020;
9.2.3. encaminhe a este Tribunal, no prazo de trinta dias, a relação dos empregados admitidos que integravam processos nos quais a Justiça do Trabalho reconheceu sua incompetência e aplicou o § 4º do art. 64 do Código de Processo Civil, e informe as providências adotadas nessas hipóteses;
9.3. esclarecer à entidade que, a despeito da negativa de registro do ato, a admissão poderá subsistir enquanto se mantiver hígida a decisão judicial favorável à interessada;
9.4. determinar à Sefip que faça juntar aos autos dos processos em que atua as sentenças judiciais que fundamentam suas propostas de encaminhamento.

Pessoal. Admissão judicial.

Primeira Câmara

Caixa Econômica Federal.

3. Interessados/Responsáveis:
3.1. Interessado: Ilka Alves Benjoíno (XXX.883.851-XX).

13.1. Ministros presentes: Walton Alencar Rodrigues (Presidente), Benjamin Zymler (Relator), Vital do Rêgo e Jorge Oliveira.
13.2. Ministros-Substitutos presentes: Augusto Sherman Cavalcanti e Weder de Oliveira.

BENJAMIN ZYMLER

Adoto como relatório a instrução a cargo de servidora da Secretaria de Fiscalização de Integridade de Atos e Pagamentos de Pessoal e de Benefícios Sociais (Sefip) , acolhida pelo representante do Ministério Público junto ao Tribunal de Contas da União (MPTCU) :
"INTRODUÇÃO
Trata-se de ato de admissão, submetido, para fins de registro, à apreciação do Tribunal de Contas da União (TCU) , de acordo com o art. 71, inciso III, da Constituição Federal.  O ato foi cadastrado e disponibilizado ao TCU por intermédio do Sistema e-Pessoal, na forma do art. 2º e 4º da Instrução Normativa TCU 78/2018.
O ato desse processo pertence às seguintes unidades:
Unidade emissora: Caixa Econômica Federal.
Unidade cadastradora:  Caixa Econômica Federal.
Subunidade cadastradora: CN Gestão de Pessoas - CEPES.
EXAME TÉCNICO
Procedimentos aplicados
Os procedimentos para exame, apreciação e registro de atos de pessoal encontram-se estabelecidos na Instrução Normativa TCU 78/2018 e na Resolução TCU 206/2007. Essas normas dispõem que os atos de pessoal disponibilizados por meio do e-Pessoal devem ser submetidos previamente a críticas automatizadas, com base em parâmetros predefinidos.
As críticas das informações cadastradas na etapa de coleta do ato foram elaboradas e validadas levando-se em conta as peculiaridades de cada ato. Os itens verificados nessa etapa são inerentes a dados cadastrais, fundamentos legais, mapa de tempo, ficha financeira, assim como eventuais ocorrências de acumulação. Trata-se de verificações abrangentes, minuciosas e precisas e sem a necessidade de ação humana e, portanto, menos suscetível a falhas. As críticas aplicadas estão discriminadas no sistema, no Menu e-Pessoal, opção 'Crítica', que podem ser acessadas mediante concessão de perfil específico a servidores do TCU responsáveis pela análise.
Além das críticas automatizadas, há verificação humana adicional no caso de haver alertas do sistema ou informações não formatadas, como esclarecimentos do gestor ou do controle interno.  
As críticas também consideram os registros do Sistema Integrado de Administração de Recursos Humanos (Siape) . O Siape disponibiliza informações atualizadas sobre as parcelas que integram os proventos, diferentemente, portanto, do e-Pessoal, que informa as parcelas no momento do registro do ato. 
Essa confrontação com o Siape fornece uma visão atual e verdadeira da situação, o que permite descaracterizar irregularidades e inconsistências que, embora constantes do e-Pessoal, já foram corrigidas.
As verificações detectadas no ato encontram-se discriminadas na aba de pendências do ato no sistema e-Pessoal, bem como no espelho do ato contemplado por esta instrução.
Exame das Constatações
Ato: 87002/2018 - Interessado (a) : ILKA ALVES BENJOINO - CPF: XXX.883.851-XX
Parecer do Controle Interno: considerar o ato Legal.
Constatação e análise: 
1.1.1. A data informada no campo 'Data da convocação' é maior que a data informada no campo 'Data de validade do processo seletivo após prorrogação'.
Justificativa do Gestor de Pessoal: Não há. Verificação efetuada no âmbito do TCU.
Análise do Controle Interno:  Não há. Verificação efetuada no âmbito do TCU.
Análise da Equipe Técnica: Legal
A data de validade inicial do processo seletivo era 16/06/2015, mas foi prorrogada até 16/06/2016. A interessada foi convocada em 02/08/2018 e obteve decisão judicial transitada em julgado em 21/06/2021.
O tema da contratação realizada após o término da validade de processo seletivo foi apreciado em diversos julgados pelo TCU. Havia jurisprudência no sentido de considerar ilegais e negar registro aos atos de admissões ocorridos após a expiração do prazo improrrogável dos certames, consoante Acórdão 1106/2020-TCU-Plenário, cujo enunciado prescreve:
'A expiração do prazo de validade de concurso público constitui óbice intransponível ao registro pelo TCU de atos de admissão efetuados posteriormente a essa data, devendo, no entanto, ser assegurada a produção dos efeitos das admissões enquanto subsistir decisão judicial favorável aos interessados.'
No entanto, em recentes julgados, como o Acórdão 1385/2022-TCU-Segunda Câmara e Acórdão 11551/2021-TCU-Primeira Câmara, nos casos em que a decisão judicial é de 'escopo restrito', sem 'caráter de generalidade', e já houve trânsito em julgado, o TCU decidiu que o ato de admissão pode ser considerado legal.
Assim, propõe-se considerar legal o ato de admissão de ILKA ALVES BENJOINO, concedendo-lhe o correspondente registro.
O quadro resumo de ocorrências e, quando for o caso, o detalhamento da norma legal e da jurisprudência para a inconsistência acima elencada encontra-se no anexo II dessa instrução. 
Encaminhamento do ato: 
Considerar LEGAL e conceder registro do ato de Admissão de ILKA ALVES BENJOINO do quadro de pessoal do órgão/entidade Caixa Econômica Federal, com base nos arts. 71, inciso III, da Constituição Federal, 1º, inciso V, e 39, inciso I, da Lei 8.443/1992 e 260, § 1º, do Regimento Interno. 
CONCLUSÃO
A abrangência e a profundidade das verificações levadas a efeito fundamentam convicção de que o ato 87002/2018 pode ser apreciado pela legalidade, em razão das irregularidades apontadas no item Exame das Constatações desta instrução, que representam afronta à legislação e à jurisprudência de referência
PROPOSTA DE ENCAMINHAMENTO
Ante o exposto, com fundamento no art. 71, inciso III, da Constituição Federal, no art. 1º, inciso V, e art. 39, incisos I e II, da Lei 8.443/1992, no art. 260 do Regimento Interno do Tribunal de Contas da União, propõe-se: 
Considerar LEGAL e conceder registro do ato de Admissão de ILKA ALVES BENJOINO do quadro de pessoal do órgão/entidade Caixa Econômica Federal, com base nos arts. 71, inciso III, da Constituição Federal, 1º, inciso V, e 39, inciso I, da Lei 8.443/1992 e 260, § 1º, do Regimento Interno."
É o relatório.

não há.

Procurador Júlio Marcelo de Oliveira.

PESSOAL. ADMISSÃO POR FORÇA DE DECISÃO JUDICIAL. SUPOSTA PRETERIÇÃO DA CANDIDATA APROVADA EM CONCURSO PÚBLICO, PARA CADASTRO DE RESERVA, DECORRENTE DA CONTRATAÇÃO DE MÃO DE OBRA TEMPORÁRIA POR MEIO DE EMPRESA INTERPOSTA. INEXISTÊNCIA DE VAGAS E DE DOTAÇÃO ORÇAMENTÁRIA. AUSÊNCIA DE INTERESSE DA ADMINISTRAÇÃO. RECONHECIMENTO, POR PARTE DA JUSTIÇA DO TRABALHO, DE SUA INCOMPETÊNCIA, COM APLICAÇÃO DO § 4º DO ART. 64 DO CPC. ILEGALIDADE. NEGATIVA DE REGISTRO. DETERMINAÇÕES.

ATOS DE ADMISSÃO (ADS)

Secretaria de Fiscalização de Integridade de Atos e Pagamentos de Pessoal e de Benefícios Sociais (Sefip).

Examina-se ato de admissão da sra. Ilka Alves Benjoíno na Caixa Econômica Federal (doravante Caixa) , na vaga de Técnico Bancário, com vigência a partir de 2/8/2018.
2. O prazo de validade do concurso estendeu-se até 16/6/2016 e a admissão intempestiva da interessada decorreu de decisão do Tribunal Regional do Trabalho da 10ª Região (TRT-10) , o qual reformou sentença trabalhista (001698-85.2015.5.10.0010 ou 01698-2015-010-10-00-8 - numeração antiga) denegatória do pedido da reclamante e reconheceu suposta preterição do seu direito por parte da reclamada, que estaria a realizar terceirizações. A decisão transitou em julgado em 1º/2/2021.
3. A Sefip, acompanhada pelo Procurador Júlio Marcelo de Oliveira, entendeu que o ato deveria ser registrado, uma vez que a decisão judicial não teria se revestido de caráter genérico. Contudo, não fez juntar a estes autos nenhuma peça do processo judicial.
4. Deve-se mencionar que a situação ora examinada não se confunde com aquelas tratadas nos Acórdão 1106/2020-TCU-Plenário, 7.135/2014-1ª Câmara e 3.713/2019-2ª Câmara, entre muitos outros, citados pela secretaria especializada para embasar sua proposta de encaminhamento (peça 5, p. 2 e 5) . Todos aqueles casos envolveram processos judiciais - de caráter coletivo - em que o autor (Ministério Público do Trabalho) especificamente pleiteou, e obteve, a prorrogação dos prazos de validade dos concursos por tempo indeterminado.
5. Aqui, diferentemente, cuida-se de ação individual proposta fora da vigência do certame, na qual se discutia possível ilicitude praticada pela administração em desfavor da interessada, que teria ocasionado sua não convocação dentro do prazo regular do concurso. 
6. Segundo informam os autos, a interessada, aprovada para cadastro de reserva, requereu em juízo sua imediata admissão sob o argumento de que teria havido preterição na sua convocação, em razão de suposta terceirização irregular de mão de obra temporária, a saber, os correspondentes bancários. 
7. A interessada somente obteve decisão favorável do segundo grau de jurisdição em acórdão prolatado pelo TRT-10. 
8. A Caixa se defendeu com os seguintes argumentos:
a) não havia previsão de vagas, no edital do concurso, para a contratação da interessada;
b) as contratações de novos empregados careciam de prévia "autorização do Governo Federal, com necessidade de previsão orçamentária e análise de viabilidade financeira pelos Ministérios do Planejamento e da Fazenda"; e
c) a ventilada terceirização se deu em conformidade com a legislação de regência e não envolveu as atividades finalísticas da empresa; antes, limitou-se a "serviços de natureza acessória e secundária em relação à atividade-fim do banco, já que estas são executadas, exclusivamente, por empregados aprovados em concurso público".
9. Ocorre que a decisão trabalhista favorável à interessada não mais subsiste, consoante se verifica da seguinte deliberação da 3ª Turma do TRT-10, proferida na 2ª sessão extraordinária de 20/5/2020 (rel.  José Leone Cordeiro Leite) :
"ACORDAM os Desembargadores da Terceira Turma do Tribunal Regional do Trabalho da 10ª Região, em sessão realizada na data e conforme a respectiva certidão de julgamento: aprovar o relatório, conhecer dos Embargos de Declaração em Embargos de Declaração e, no mérito, dar-lhes provimento para declara a incompetência da Justiça do Trabalho, devendo os autos serem remetidos para a Justiça Federal, aplicando-se o disposto no art. 64, §4º, do CPC, nos termos do voto do Desembargador Relator. Ementa aprovada."
10. O dispositivo legal citado assegura a manutenção dos efeitos da decisão até que outra venha a ser proferida em seu lugar:
"Art. 64. A incompetência, absoluta ou relativa, será alegada como questão preliminar de contestação.
[...]
§ 4º Salvo decisão judicial em sentido contrário, conservar-se-ão os efeitos de decisão proferida pelo juízo incompetente até que outra seja proferida, se for o caso, pelo juízo competente."
11. Nessas circunstâncias, deve-se determinar à Caixa que informe a este Tribunal, no prazo de trinta dias, sobre o andamento de eventual processo na Justiça Federal para tratar da matéria, haja vista o que ficou decidido nos embargos de declaração em embargos de declaração, conforme transcrição anterior.
12. E, no mérito, proponho a negativa de registro e a expedição de determinação à origem para a adoção de medidas tendentes à anulação da contratação tão logo não mais subsista fundamento judicial a amparar a admissão da sra. Ilka Alves Benjoíno.
13. Outrossim, observo que a instrução da unidade técnica foi realizada sem exame da fundamentação legal, ou seja, das decisões judiciais que supostamente dariam amparo à contratação da interessada. Para evitar situações dessa natureza, deve-se determinar à unidade técnica que sempre faça juntar cópia da decisão judicial relacionada à situação fática examinada. 
14. É imprescindível que os trabalhos tragam os elementos de convicção com base nos quais se formulam as propostas de encaminhamento, de modo a permitir que as instâncias superiores da unidade possam exercer de forma satisfatória a supervisão da instrução processual. 
15. Por fim, diante da possibilidade de ocorrências semelhantes, entendo pertinente determinar à Caixa que encaminhe a este Tribunal a relação de admitidos que integravam processos nos quais a Justiça do Trabalho reconheceu sua incompetência e aplicou o § 4º do art. 64 do Código de Processo Civil. Deve a origem informar, ainda, as medidas judiciais e demais providências adotadas nessas hipóteses.
Diante do exposto, VOTO por que o Tribunal adote a deliberação que ora submeto a este colegiado.
TCU, Sala das Sessões, em 25 de outubro de 2022.
BENJAMIN ZYMLER 
Relator